臺灣臺南地方法院民事判決　　　　　　　 94年度訴字第392號
原　　　告　己○○
訴訟代理人　蘇正信　　律師
　　　　　　蔡進欽　　律師
　　　　　　蔡弘琳　　律師
被　　　告　甲　○
訴訟代理人　庚○○
被　　　告　乙○○○
　　　　　　丁○○
　　　　　　丙○○
兼上二人
訴訟代理人　戊○○
上列當事人間請求分割共有物事件，經本院於民國94年9月6日言
詞辯論終結，判決如下：
    主  文
原告與被告甲○、乙○○○、丁○○、戊○○及丙○○共有坐落
臺南縣麻豆鎮○○段609號、地目旱、面積1494平方公尺土地，
准予分割如附圖所示，編號甲部分面積462平方公尺分歸被告乙○○○取得；編號乙部分面積534平方公尺分歸原告與被告丁○○、戊○○、丙○○取得，並依分割前應有部分比例保持共有 (
即應有部分各四分之一)；編號丙部分面積498平方公尺分歸被告
甲○取得。
原告與被告丁○○、戊○○、丙○○應各補償被告乙○○○新台
幣肆萬仟柒佰肆拾元。
訴訟費用由兩造依如附表所示分割前應有部分比例負擔。
    事實及理由
一、本件被告丁○○、戊○○、丙○○經合法通知，未於最後言
    詞辯論期日到場，核無民事訴訟法第386條所列各款情形，
    爰依原告之聲請，就被告丁○○、戊○○、丙○○部分由其
    一造辯論而為判決。
二、原告起訴主張：
(一)原告己○○與被告甲○、乙○○○、丁○○、戊○○、丙○○等人共有坐落台南縣麻豆鎮○○段第0609號、地目旱、面
    積1494平方公尺之土地 (下簡稱系爭土地)，應有部分原告
    與被告丁○○、戊○○、丙○○均為12分之1、被告甲○、
    乙○○○各為3分之1(如附表所示)，本件兩造並無不分割之
    約定，依其性質亦非不能分割，而系爭土地已由兩造於土地
    上建屋，作為餐廳、工廠、公司使用，另原告亦願與被告丁○○、戊○○、丙○○等人繼續保持共有，並請求依兩造現
    有建物坐落土地之位置即如附圖所示之方法為分割，至分割
    後原告逾越依應有部分應分得之面積，願以金錢並以土地公
    告現值計算補償被告乙○○○因分割後未能依其應有部分比
    例分配所減少之面積。
(二)聲明：請准將系爭土地依如附圖所示之方法分割。
二、被告則辯稱：
(一)被告甲○部分：
  1.原告占有系爭土地建築房屋，未經被告之同意，並均有逾越
    界址，占用被告之應有部分之情形，原告應先拆除後再行分
    割，不得將系爭土地上全部建築就地合法化。
  2.同意依兩造現有土地上建物所坐落位置分割，並請依與所面
    臨道路劃垂直線往內直線延伸而分割，但原告與被告丁○○
    、戊○○、丙○○所有之建物，以前被告甲○有測量過，該
    建物有逾越被告甲○現占有使用土地部分，原告與被告丁○○等人應拆除該部分之地上物，將土地返還被告，且地政機
    關測繪之分割分案圖，原告與被告丁○○等人之建物竟未有
    越界建築之情形，該分割方案圖有誤，請求重測。
  3.聲明：請求駁回原告之訴。
(二)被告乙○○○部分：
  1.同意分割系爭土地，但其要分得其現有建物所坐落之土地，
    若建物所坐落土地面積不足其依應有部分比例應分得之面積
    ，同意多出部分分歸原告與被告丁○○、戊○○、丙○○所
    有，並同意原告及被告丁○○等人，以土地公告現值計算補
    償其金錢。
  2.聲明：請求駁回原告之訴。
(三)被告丁○○、戊○○、丙○○部分：
    被告丁○○、戊○○、丙○○經合法通知，未於最後言詞辯
    論期日到場，惟據渠等以前提出之書狀及到場所為之陳述略
    稱：
    同意原告之分割方案，並同意於分割後，與原告依應有部分
    比例保持共有。
三、本院之判斷：
(一)按各共有人，得隨時請求分割共有物，但因物之使用目的不
    能分割或契約訂有不分割之期限者，不在此限；又共有物之
    分割，依共有人協議之方法行之，分割之方法不能協議決定
    者，法院得因任何共有人之聲請，以原物分配於各共有人，
    如共有人中，有不能按其應有部分受分配者，得以金錢補償
    之，民法第823條第1項、第824條第1項、第2項第1款、第3
    項分別定有明文。再請求分割共有物之訴，應由法院依民法
    第824條命為適當之分配，不受任何共有人主張之拘束（最
    高法院74年度第1次民事庭會議決議參照）。
(二)原告主張系爭土地為原告與被告等人所共有，其應有部分各
    如附表所示之分割前應有部分比例，又系爭土地之地目為旱
    ，依其使用目的並無不能分割之情形，且兩造就系爭土地均
    無不能分割之約定，然迄今均不能達成分割協議之事實，業
    據提出土地登記謄本1份為證，被告對此亦不爭執，本件前
    經本院新營簡易庭以94年度營調字第14號事件進行調解，亦
    因被告甲○、丁○○、戊○○、丙○○等人未到庭而調解不
    成立在案，是兩造就系爭土地確實無法達成協議分割無訛，
    堪信原告上開主張為真實。從而，依上開法條規定，原告請
    求分割系爭土地，洵屬有據，應予准許。
(三)次按分割共有物，以消滅共有關係為目的。法院裁判分割共
    有土地時，除因該土地內部分土地之使用目的不能分割（如
    為道路）或部分共有人仍願維持其共有關係，應就該部分土
    地不予分割或准該部分共有人成立新共有關係外，應將土地
    分配於各共有人單獨所有（最高法院69年台上字第1831號判
    例參照）。本件原告與被告丁○○、戊○○、丙○○等人，
    就系爭土地分割後，如附圖所示乙部分，仍願按如附表所示
    分割後應有部分比例保持共有，則渠等自得就所分得之土地
    維持共有，其餘部分則分配予各共有人單獨所有。
(四)而系爭土地上現面臨台南縣麻豆鎮約30米寬之新生北路編號
    176縣道旁，其上坐落有如附圖所示RC造編號A建物一棟，為
    被告乙○○○所有，供其經營喬美海鮮碳烤店，如附圖所示
    B 部分建物，則為原告與被告丁○○、戊○○、丙○○所共
    有鐵皮鋼架平房一棟，現供作倉庫使用，如附圖所示C部分
    建物，則為被告甲○之配偶陳調和所建，現供住家兼辦公室
    使用等情，為兩造所陳明，並經本院會同地政人員履勘現場
    查證屬實，製有勘驗筆錄及囑託臺南縣麻豆地政事務所人員
    繪製複丈成果圖各1份存卷可考。而系爭土地上之建物，現
    均尚為兩造使用中，仍存有一定之經濟價值，有保留之必要
    ，且兩造均同意依渠等現使用建物所坐落土地之範圍，依應
    有部分比例為分割，其中被告乙○○○同意沿其所有A建物
    現坐落土地與道路劃垂直線，作為其分得之部分，原告與被
    告丁○○、戊○○、丙○○則表示分割後願保持共有，且原
    告與被告乙○○○均同意，渠等所分得之土地面積，合計以
    不逾系爭土地面積3分之2比例之原則下，如被告乙○○○依
    前開方法分割，所分得之土地不能按其應有部分受分配者，
    雙方同意以系爭土地公告現值計算之金錢補償之，被告甲○
    部分則請求依其現建物坐落之位置，依應有部分比例劃歸其
    取得，原告亦表示如附圖所示B建物，如有逾越被告甲○分
    割後所取得之土地，亦願拆除該部分之建物。準此，本院審
    酌系爭土地之地形、使用現況、臨路情形、各共有人應有部
    分之比例與其意願、各人分得部分方正完整利於現有建物使
    用，並兼顧各共有人分得部分之通行便利及單獨分得實際能
    充分利用之面積，以增加分得土地使用上之經濟效益等一切
    情狀，認如附圖所示之分割方案，符合系爭土地分割之整體
    效益及共有人全體之利益，應可採取。
(五)又系爭土地面積總計1,494平方公尺，被告乙○○○與甲○
    應有部分均為3分之1，原告與被告丁○○、戊○○、丙○○
    等人應有部分合計亦為3分之一，有土地登記謄本可憑，依
    此計算，被告乙○○○、甲○分割後所取得之面積，與原告
    及被告丁○○、戊○○、丙○○等人分割後共同取得之面積
    ，應均為498平方公尺，惟被告乙○○○分割後所取得如附
    圖所示甲部分之土地僅為462平方公尺，少受分配36平方公
    尺(498-462=36)，原告與被告丁○○、戊○○、丙○○等人
    分割後所共同取得土地之面積則為534平方公尺，多受分配
    36平方公尺 (534-498=36)，被告甲○部分則係498平方公尺
    ，與其應有部分比例相符，雖此為被告乙○○○所同意，惟
    被告乙○○○既不能依其應有部分受分配，依前述民法第82
    4條第3項規定，仍應由取得較多面積之原告及被告丁○○、
    戊○○、丙○○等人，依應有部分比例以金錢補償之，而系
    爭土地公告現值為每平方公尺4,860元，有系爭土地登記謄
    本在卷可查，被告乙○○○依其應有部分少受分配面積36平
    方公尺，依公告現值計算價值為新台幣174,960元 (36×486
    0= 174960)，此應由原告與被告丁○○、戊○○、丙○○等
    人補償予被告乙○○○，並依其應有部分比例平均負擔，即
    各負擔43,740元 (174960÷4=43740)，始為公平。
(六)至被告甲○主張原告占有系爭土地建築房屋，未經被告之同
    意，並均有逾越被告甲○現占有使用土地之情形，原告應先
    拆除後再行分割，不得將系爭土地上全部建築就地合法化等
    情，因關於原告與其餘被告所有之建物，是否曾得被告甲○
    同意，有無逾越應有部分比例建築之事實，與本件就系爭土
    地請求分割共有物之訴訟無關，本院自無庸審酌。又原告與
    被告丁○○、戊○○、丙○○共有如附圖所示B 建物，本院
    雖曾命地政機關測繪其坐落土地之位置與面積，然此係作為
    本院決定分割方案之參考，有無越逾被告甲○分割後取得之
    土地，並非本件之訴訟標的，非在本件判決範圍內，更且，
    依地政機關測繪之複丈成果圖所示，被告甲○分割後之土地
    面積為498平方公尺，與依其應有部分比例計算面積之結果
    相符，並無所謂因測繪之結果，B建物無逾越如附圖所示丙
    部分 (即分歸被告甲○取得)土地上之情形，即謂地政機關
    所測繪之複丈成果圖有使被告甲○所分歸取得之土地面積減
    少之情形，故被告甲○以地政機關上開複丈成果圖測繪結果
    ，B 建物並無跨越如附圖所示丙部分之土地，而質疑該複丈
    成果圖有誤，請求重測，尚無理由，附此說明。
四、綜上所述，系爭土地依其使用目的並非不能分割，共有人間
    亦無不能分割之約定，然迄今未能協議分割，又本院審酌系
    爭土地之現有使用狀況、對外通行問題、位置、兩造分割之
    利益及意願等一切情狀，並就被告乙○○○未能按應有部分
    受分配者，令受分配較多者之原告及被告丁○○、戊○○、
    丙○○依其應有部分比例以金錢補償之，故認附圖所示之分
    割方案符合土地分割之經濟效用及共有人全體之利益，堪認
    係適當、公允之分割方法。從而，原告本於共有人之資格，
    起訴請求就系爭土地予以分割，即屬正當，應予准許，本院
    因而准分割系爭土地如主文第一項及第二項所示。
五、本件雖准原告之請求，分割系爭土地，然分割方法係法院考
    量全體共有人之利益後，依職權所為之決定，原告既為共有
    人之一，亦同受其利，若全由敗訴當事人負擔訴訟費用顯失
    公平，爰依民事訴訟法第80條之1規定，命勝訴之原告亦負
    擔部分之訴訟費用，併此敘明。
六、據上論結，本件原告之訴為有理由，應依民事訴訟法第385
    條第1項前段、第80條之1、第78條、第85條第1項但書，判
    決如主文。
中　　華　　民　　國　　94　　年　　9　　月　　20　　日
                  民事第四庭    法　官　高榮宏
以上正本係照原本作成。
如對本判決上訴，須於判決送達後20日內向本院提出上訴狀。
中　　華　　民　　國　　94　　年　　9 　　月　　20　　日
                                書記官　李培聞
附表：
┌─────┬────┬───────┬────────┐
│地　　　號│共 有 人│分割前應有部分│分割取得之部分  │
├─────┼────┼───────┼────────┤
│臺南縣麻豆│己○○  │12分之1       │如附圖所示乙部分│
│鎮○○段60├────┼───────┤、面積534平方公 │
│9號       │戊○○  │12分之1       │尺 (分割後依應有│
│          ├────┼───────┤部分4分之1比例保│
│          │丁○○  │12分之1       │持共有)。       │
│          ├────┼───────┤                │
│          │丙○○  │12分之1       │                │
│          ├────┼───────┼────────┤
│          │甲  ○  │3分之1        │如附圖所示丙部分│
│          │        │              │、面積498平方公 │
│          │        │              │尺。            │
│          ├────┼───────┼────────┤
│          │乙○○○│3分之1        │如附圖所示甲部分│
│          │        │              │、面積462平方公 │
│          │        │              │尺。            │
└─────┴────┴───────┴────────┘
